臺灣新北地方法院民事裁定
111年度消債更字第223號
聲  請  人  
即  債務人  李智偉  
代  理  人  李偉誌(法扶律師)  
上列當事人因消費者債務清理事件聲請更生，本院裁定如下：
    主  文
聲請駁回。
聲請費用由聲請人負擔。
    理  由
一、按本條例所稱消費者，指五年內未從事營業活動或從事小規
    模營業活動之自然人。前項小規模營業指營業額平均每月新
    臺幣二十萬元以下者。前項所定數額，司法院得因情勢需要
    ，以命令增減之。債務人不能清償債務或有不能清償之虞者
    ，得依本條例所定更生或清算程序，清理其債務。債務人對
    於金融機構負債務者，在聲請更生或清算前，應向最大債權
    金融機構請求協商債務清償方案，或向其住、居所地之法院
    或鄉、鎮、市、區調解委員會聲請債務清理之調解；協商或
    調解成立者，債務人不得聲請更生或清算。但因不可歸責於
    己之事由，致履行有困難者，不在此限；本條例施行前，債
    務人依金融主管機關協調成立之中華民國銀行公會會員，辦
    理消費金融案件無擔保債務協商機制與金融機構成立之協商
    ，準用前二項之規定；債務人於法院調解不成立之日起二十
    日內，聲請更生或清算者，以其調解之聲請，視為更生或清
    算之聲請，不另徵收聲請費；債務人於調解期日到場而調解
    不成立，得當場於法院書記官前，以言詞為前項更生或清算
    之聲請；聲請更生或清算不合程式或不備其他要件者，法院
    應以裁定駁回之。但其情形可以補正者，法院應定期間先命
    補正，消費者債務清理條例（下稱消債條例）第2 條、第3 
    條、第151 條第1 、7 、9 項、第153 條之1 第2 、3 項、
    第8 條分別定有明文。至於債務人之清償能力，則包括財產
    、信用及勞力（技術），並不以財產為限，必須三者總合加
    以判斷仍不足以清償債務，始謂欠缺清償能力而成為不能清
    償（司法院民事廳消債條例法律問題研審小組意見參照）。
    次按債務人聲請更生時，應提出財產及收入狀況說明書及其
    債權人、債務人清冊；第一項財產及收入狀況說明書，應表
    明下列事項，並提出證明文件：(一)財產目錄，並其性質及
    所在地。(二)最近五年是否從事營業活動及平均每月營業額
    。(三)收入及必要支出之數額、原因及種類。(四)依法應受
    債務人扶養之人，消債條例第43條第1 項、第6 項亦有明文
    ，俾利法院判斷是否具備更生之原因，以決定是否裁定開始
    更生程序。而法院認為必要時，得定期命債務人據實報告更
    生聲請前2 年內財產變動之狀況，並對於前條所定事項補充
    陳述、提出關係文件或為其他必要之調查，消債條例第44條
    亦有明定。參其立法理由為債務人於更生聲請前之財產變動
    狀況，足以影響其清償能力及更生方案之履行，法院受理更
    生聲請時，如認為必要，自得命債務人據實報告，供作法院
    是否裁定開始更生程序之參考。又更生之聲請有下列情形之
    一者，應駁回之：債務人經法院通知，無正當理由而不到場
    ，或到場而故意不為真實之陳述，或無正當理由拒絕提出關
    係文件或為財產變動狀況之報告，消債條例第46條第3 款亦
    有明文。其立法意旨為更生程序係為保護有更生誠意之債務
    人而設，債務人聲請更生須具備重建經濟生活之誠意，就程
    序簡速進行有協力義務，違反而不為真實陳述，或無正當理
    由拒絕提出關係文件或為財產變動之狀況報告者，債權人可
    能因此遭受不測損害，而所謂不為真實陳述，包括消極不為
    陳述及積極為虛偽陳述，債務人如不配合法院而為協力行為
    等，即足認其欠缺清理債務之誠意，且無聲請更生之真意，
    自無加以保護之必要。　　　　
二、本件聲請意旨略以：聲請人即債務人於聲請更生前5 年內從
    事平均每月營業額均低於新臺幣（下同）20萬元以下之蝦皮
    拍賣營業活動。資產總價值為機車1 輛。債務總金額為108
    萬9,641 元，有不能清償債務或有不能清償之虞。因對於金
    融機構負債務，向其住、居所地之法院聲請債務清理之調解
    ，於民國111 年4 月28日調解不成立。又聲請人無擔保或無
    優先權本金及利息之債務總額未逾1,200 萬元，復未經法院
    裁定開始清算程序或宣告破產，爰向本院以言詞聲請更生等
    語。　　　
三、經查：
(一)本件聲請人前於111 年3 月1 日提出財產及收入狀況說明書
    及其債權人清冊、債務人清冊，具狀向本院聲請債務清理之
    調解，主張財產僅西元2015年機車1 輛；從事蝦皮拍賣，惟
    每月營業額均低於20萬元；聲請前2 年內收入為蝦皮拍賣之
    營業所得每月約4,000 元、新北市政府社會局之身心補助共
    5,065 元、處分股票約2 萬元；聲請前2 年內必要支出為按
    111 年新北市最低生活費1.2 倍計算，每月1 萬8,960 元；
    無依法受其扶養之人。並提出全國財產稅總歸戶財產查詢清
    單影本、109 年度綜合所得稅各類所得資料清單影本、111 
    年2 月11日收入切結書影本、勞工保險被保險人投保資料表
    （明細）影本（見本院111 年度司消債調字卷第129 號卷第
    5 至6 頁、第13至15頁、第17至18頁）。最大債權金融機構
    債權人中國信託商業銀行股份有限公司於111 年3 月29日具
    狀陳報聲請人為前置協商履約中，各銀行債權金額為106 萬
    4,039 元等情（見本院111 年度司消債調字卷第129 號卷第
    34頁）。聲請人到院主張中風，所以一直找不到工作，入不
    敷出，每月領補助，家中經濟由父親負擔，因其母心臟手術
    ，被迫放棄工作機會照顧母親，故現階段完全無法負擔銀行
    清償方案，請求調解不成立，並以言詞聲請更生等語（見11
    1 年度司消債調字卷第129 號卷第40頁）。
(二)依聲請人最大債權金融機構債權人中國信託商業銀行股份有
    限公司111 年3 月29日陳報狀，及聲請人於聲請調解時提出
    之財團法人金融聯合徵信中心查詢當事人綜合信用報告回覆
    書顯示，聲請人曾參與前置協商債務協商（見本院111 年度
    司消債調字卷第129 號卷第11頁）。是本件聲請人依該協商
    機制與最大債權銀行協商成立後，即應依誠信原則履行，其
    再向本院聲請更生，自須審究聲請人是否有「不可歸責於己
    之事由致履行有困難」之情事，方為適法。經本院於111 年
    5 月19日命聲請人於10日內補正「因不可歸責於己之事由，
    致履行有困難之證明文件」，聲請人僅具狀陳報其與債權人
    協商後，因中風無法找到正職工作，縱再與債權人協商降低
    還款金額，聲請人因中風所致情形既無從改變，此等不可歸
    責債務人致履行困難事由依舊存在，聲請人固提出病歷紀錄
    及身心障礙手冊影本為憑，惟依西元2018年1 月7 日英文病
    歷及身心障礙證明影本顯示，聲請人自16歲即未控制高血壓
    ，非經濟主要來源，此次住院不影響經濟，從事健身教練，
    另其自110 年8 月30日鑑定，效期至115 年8 月31日等情（
    見本院卷第37頁、第51頁），是難遽認其有「不可歸責於己
    之事由致履行有困難」情事。查依聲請人於聲請調解時提出
    勞工保險被保險人投保資料表（明細）所示，其於99年8 月
    1 日起即在香港商世界健身事業有限公司新莊分公司、中壢
    分公司、景平分公司等投保，聲請人自101 年7 月1 日至10
    3 年9 月3 日於中壢分公司投保薪資已4 萬3,900 元，同日
    轉新莊分公司至104 年1 月31日，及104 年2 月1 日轉景平
    分公司至同年5 月22日投保薪資都4 萬3,900 元，同日再轉
    中壢分公司投保薪資2 萬1,000 元，於104 年7 月1 日及同
    年11月1 日投保薪資分別2 萬4,000 元及4 萬3,900 元至10
    5 年1 月31日，105 年2 月1 日於宜蘭分公司之投保薪資相
    同，105 年5 月1 日至同年9 月25日投保薪資為4 萬5,800 
    元；嗣105 年9 月26日起於香港商世界健身事業有限公司永
    和民權分公司投保，投保薪資為4 萬5,800 元，並分別於10
    6 年4 月1 日、7 月1 日、107 年3 月1 日起投保薪資4 萬
    2,000 元、3 萬8,200 元、3 萬3,300 元等情，尚無足認聲
    請人確有其稱「不可歸責於己之事由致履行有困難」情事。
    從而，本件聲請人聲請更生，應有未合於上開要件。
(三)嗣經本院命聲請人於10日內補正預納郵務送達費、不能清償
    債務或有不能清償之虞之證明文件，並請釋明係何時及何原
    因負債、聲請更生前2 年內財產變動狀況（包含有償、無償
    行為所生變動）、聲請前2 年迄今收入（含贍養費、獎金、
    津貼、保險給付、政府補助金或其他收入款項等）之數額、
    原因及種類，並應提出證明文件，如完整薪資單及轉帳明細
    等。聲請前2 年迄今必要支出（依施行細則第21條之1 規定
    ，必要支出不含娛樂及商業保險，但已含勞、健保）之數額
    、原因及種類，並應提出證明文件。倘聲請人主張確實支出
    如消債條例第64條之2 規定之認定標準，請釋明以聲請人所
    述收入，何以負擔所陳支出？或請釋明無需負擔必要生活費
    用之一部或全部。如聲請人受第三人穩定資助或有其他特殊
    情事，無須負擔自己或受其扶養者之必要生活費用一部或全
    部，如寄居親友家中，並無房租、水電或衣食支出，欲將節
    餘用於清償債務等。倘有更正，並應提出更正後之財產及收
    入狀況說明書、財產目錄及證明文件（如機車行照、2 年內
    完整金融機構存摺內頁影本或向金融機構申請補發往來紀錄
    、保險單（含以本人及配偶、未成年子女、父母為要保人或
    受益人之人壽保險單及儲蓄性、投資性保單等，並敘明倘終
    止保險契約可領回金額各為若干））、記載完全之債權人清
    冊（應詳載債權人之姓名、法定代理人及地址）等必要關係
    文件。聲請人固於111 年6 月2 日提出陳報狀，主張多年前
    前入不敷出致負債總額108 萬9,641 元，聲請人前雖曾於10
    4 年間與債權人協商每月還款約1 萬3,000 元，然聲請人於
    106 年12月中風，因病難以找到工作，縱108 年間再協商調
    整每月還款金額為7,480 元，然聲請人迄未找到正職工作，
    僅有蝦皮每月淨利約4,000 元及政府補助5,065 元，僅能靠
    聲請人父親協助支應生活費及還款，依聲請人個人顯然無法
    清償所積欠債務等語，聲請人並未提出更正後之財產及收入
    狀況說明書，到庭陳稱仍如聲請時提出之財產及收入狀況說
    明書，惟依聲請人111 年6 月2 日陳報狀所述，其受父親資
    助，並未負擔自己必要生活費用全部，而聲請人亦未依命提
    出可用於清償債務之節餘及具體可行償債計畫，其未依命提
    出更正後之財產及收入狀況說明書等，要難謂聲請人已盡協
    力義務，債權人可能因此遭受不測損害，而債務人聲請更生
    須具備重建經濟生活之誠意，就程序簡速進行有協力義務，
    聲請人未盡協力義務，已有更生開始之障礙事由。　　
(四)再按直系血親尊親屬，依民法第一千一百十七條規定，如能
    以自己財產維持生活者，自無受扶養之權利。易言之，直系
    血親尊親屬受扶養之權利，仍應受不能維持生活之限制（最
    高法院96年度台上字第2823號裁判要旨參照）。又民法第一
    千一百十八條規定因負擔扶養義務而不能維持自己生活者，
    免除其義務。但受扶養權利者為直系血親尊親屬或配偶時，
    減輕其義務。依此規定，直系血親卑親屬因負擔扶養義務而
    不能維持自己生活者，固僅得減輕其義務，而不得免除之；
    惟此係指直系血親卑親屬有能力負擔扶養義務而言，倘該直
    系血親卑親屬並無扶養能力，自無該條規定之適用（最高法
    院91年台上字第1798號原判例要旨參照）。查聲請人中國信
    託銀行帳戶分別於111 年2 月9 日、18日及27日自00000000
    0**1975*帳戶轉帳存入2 萬5,000 元、1 萬5,000 元及2 萬
    元；又於同年月11日現金存入10萬5,000 元（見本院卷第25
    5 至259 頁），聲請人於111 年7 月12日到庭陳稱同年2 月
    11日現金10萬5,000 元部分，是因母親準備開刀，向友人借
    款，沒有列入債權人，其餘日期之轉帳原因目前想不起來等
    語。嗣於111 年8 月2 日具狀陳稱其母於同年2 月間因心臟
    病情面臨開刀，因此向親友借款，其中友人梁小姐轉帳部分
    已清償完畢，黃小姐則不擬納入債務清理程序處理等語。惟
    聲請人始終未主張有依法受其扶養之人（見本院111 年度司
    消債調字卷第129 號卷第6 頁），且依聲請人111 年6 月2 
    日陳報狀，其自陳收入不足支應生活支出，均由父親支應等
    語，更難認聲請人主張111 年2 月間有支出母親扶養費16萬
    5,000 元等情為真實可採。　
(五)再者，依聲請人前提出之其母診斷證明書影本，聲請人母親
    係於111 年2 月22日入院，同日行心導管檢查手術等（見本
    院卷第289 頁），而聲請人提出2 月9 日（三）威廉對萍Li
    ne對話紀錄，威廉表示「轉3 萬這周日就能還」，或「方便
    25000 」，再於2 月18日Line問「支援一下1 萬5 ，因還款
    速度快，算錯醫藥費」，2 月26日再問「方便轉2 圈」，2 
    月27日傳「剛跟媽媽視訊完」照片，再回覆沒有去醫院照顧
    原因，是「因為進不去」，另與佳雯Line對話紀錄，2 月8 
    日佳雯表示「不用簽，但借款有上限」，回「這次金額大、
    10、小敏明天要做心導管、然後支架」，佳雯表示「可以分
    天轉，當作奉獻，而且你還要照顧小敏」，2 月8 日佳雯表
    示「不用簽，但借款有上限」，回「這次金額大、10、小敏
    明天要做心導管、然後支架」，2 月10日晚，佳雯問「直接
    100K嗎？」，回「你領出來我馬上再存進我戶頭」等情，互
    核已難謂為相符。且查，聲請人至少於111 年3 月29日仍有
    前置協商履約之償債能力，斯時各銀行債權金額已減為106 
    萬4,039 元，且聲請人亦有能到院照顧其母之勞力（技術）
    ，又其至少更有4 天周轉3 萬元之信用，是以，本院審酌聲
    請人包括財產、信用及勞力（技術）之清償能力，堪認本件
    當無其稱有不能清償債務之情事 。
(六)遑論，聲請人於111 年7 月1 日始提出之郵局帳戶客戶歷史
    交易清單影本顯示，其至少尚有109 年6 月5 日行政院發1,
    500 元、109 年7 月2 日換三倍券存1,000 元、110 年2 月
    7 日及同年4 月9 日自尾數914200帳戶跨行轉入各2 萬元、
    110 年6 月3 日行政院發4,500 元、110 年9 月28 日及同
    年月30日自尾數914200帳戶跨行轉入各2 萬5,000 元及3 萬
    元、另於111 年1 月14日自尾數22268帳戶跨行轉入2 萬元
    等，皆未陳報（見本院卷第299 、301 、311 、315 、321
    及323 頁）。基上，本件聲請人未配合法院為協力行為，俾
    利本院判斷是否具備更生之原因，且債權人可能因此遭受不
    測損害，亦有害程序之簡速進行，堪認聲請人欠缺清理債務
    之誠意，且無聲請更生之真意，應無保護之必要，其聲請更
    生，亦與法有違。　　
四、揆諸首揭法文，聲請人既不配合法院為協力行為，有害程序
    之簡速進行，債權人可能受有不測損害，對其失之公平，應
    已足認聲請人欠缺清理債務之誠意，且無聲請更生之真意，
    已無加以保護之必要。從而，本件更生之聲請既有消債條例
    第46條第3 款規定之情形，又不符合消債條例第151 條第7
    款但書、第3 條所定要件，且上開欠缺又屬無從補正，自應
    駁回聲請人之聲請，爰裁定如主文。　
五、至於所繳納郵務送達費1,720 元，則待本件更生聲請事件確
    定後，如尚有剩餘郵資餘額，再予檢還聲請人，附此敘明。
中　　華　　民　　國　 111　　年　　 8　　月　　18　　日
                  民事第六庭    法　官　黃信滿
以上正本係照原本作成。
如不服本裁定，應於裁定送達後10日內向本院提出抗告狀，並繳
納抗告費新臺幣1,000 元。
中　　華　　民　　國　 111　　年　　 8　　月　　18　　日
                                書記官　黃曉妏